臺灣高等法院刑事裁定
111年度抗字第1330號
抗   告   人
即聲明異議人  李怡靜



受   刑   人  黃彥智



上列抗告人因聲明異議案件，不服臺灣臺北地方法院中華民國11
1年8月16日裁定（111年度聲字第1225號），提起抗告，本院裁
定如下：
    主  文
抗告駁回。                                              
    理  由
一、原裁定意旨略以：抗告人即聲明異議人李怡靜（下稱抗告人
    ）為受刑人黃彥智之配偶，受刑人前因酒後駕車公共危險罪
    ，原審法院以111年度交簡字第430號判決判處有期徒刑6月
    ，如易科罰金，以新臺幣（下同）1,000元折算1日確定。該
    案送交臺灣臺北地方檢察署(下稱臺北地檢署)以111年度執
    字第3367號執行，受刑人於民國111年7月21日以刑事陳報狀
    聲請檢察官就前開確定判決所處之刑准予易科罰金，經檢察
    官以111年7月25日北檢邦寬111執聲他1344字第1119064964
    號函覆受刑人：「本件為臺端第4次犯公共危險，業經本署
    檢察官審核，認本件不准易科罰金，所請礙難准許」，抗告
    人就檢察官前開不准易科罰金之執行指揮，認有不當而聲明
    異議。原審認檢察官係審酌受刑人之犯罪類型（酒後駕車）
    、再犯之可能性（因酒駕犯罪已達4次）等因素，依職權裁
    量後，認受刑人非予入監，實難收矯正之效或難以維持法秩
    序，而不應准許受刑人易科罰金，且已具體說明不准受刑人
    易科罰金之理由，其對具體個案所為判斷，並無逾越法律授
    權或專斷而違反比例原則等濫用權力之情事，法院自應予以
    尊重。原裁定並以聲明異議意旨所舉法務部102年6月19日新
    聞稿所指執行檢察官得斟酌個案情況考量是否准予易科罰金
    之5項例外情形，非謂受刑人一旦具有該標準所示例外情形
    之一，檢察官即應准予易科罰金，而完全排除檢察官依個案
    情形另為適法裁量之空間，即使本案受刑人具有新聞稿中所
    示例外情形，亦難遽認檢察官不准易科罰金之執行指揮不當
    ；又受刑人係自111年1月7日開始酒癮治療，卻於治療期間
    之同年4月13日再為本案酒後駕車之犯行，足見受刑人自我
    控制力薄弱，倘若准予易科罰金，確有難收矯正之效及難以
    維持法秩序之情事；至於受刑人家庭狀況問題，核與刑法第
    41條第1項但書規定「難收矯正之效」或「難以維持法秩序
    」之認定無涉，並非檢察官於決定是否准予易科罰金所應斟
    酌審查之法定事由，無從憑此而認檢察官之執行指揮有何不
    當，因認聲明異議核無理由，爰裁定駁回本件聲明異議。
二、抗告意旨略以：監獄行刑涉及限制人身自由，檢察官作成受
    刑人不准易科罰金而需入監服刑之處分，自應符合最後手段
    性，且應給予受刑人陳述意見之機會，所為處分亦應附理由
    通知受刑人，方屬正當，本件受刑人接獲執行傳票命其入監
    執行，其上並無記載為四犯酒駕，不得易科罰金及社會勞動
    ，需入監服刑，受刑人提出易科罰金聲請狀，執行檢察官亦
    未審酌，俟聲請人依照執行通知到案，再以口頭聲請易服社
    會勞動，並提交相關資料，表示需照顧罹癌母親即妻小，竟
    遭檢察官當下駁回並發監執行，程序實有不當；又依照臺灣
    高等檢察署研擬酒後駕車累犯之案件發監標準，如受刑人係
    單純食用含酒精食物、犯案時間距離前次酒後駕車犯罪已逾
    3年、已因本案開始接受酒癮戒癮治療、有其他事實足認易
    科罰金可收矯正之效或維持法秩序，有上開情形之一，得斟
    酌個案考量准予易科罰金，本件受刑人係於遭查獲前一日飲
    酒，因身體健康不佳，以致酒精殘留體內無法代謝，並非故
    意飲酒駕車，遭查獲時精神狀況良好，酒精濃度為每公升0.
    43毫克，數值低於0.55，且未發生交通事故或有異常駕駛行
    為，本次犯行距前次酒駕犯行已逾3年，且遭查獲前已自費
    前往馬偕紀念醫院接受酒精戒癮治療，而受刑人母親因罹癌
    病況危急，需受刑人至醫院進行移植骨髓配對，且家中經濟
    仰賴受刑人，以上諸情，均符合臺灣高等檢察署所訂無須發
    監執行之情形，檢察官未依上開標準為合義務之通盤考量，
    所為執行指揮自有違比例原則，應予撤銷，原裁定駁回受刑
    人對該執行指揮聲明異議，實有未洽，爰提起抗告等語。
三、按犯最重本刑為5年以下有期徒刑以下之刑之罪，而受6月以
    下有期徒刑或拘役之宣告者，依刑法第41條第1項規定，固
    得易科罰金。但易科罰金，難收矯正之效或難以維持法秩序
    者，不在此限。又依前項規定得易科罰金而未聲請易科罰金
    者，以及受6月以下有期徒刑或拘役之宣告，而不符前項易
    科罰金之規定者，依同條第2項、第3項規定，固均得易服社
    會勞動。然因身心健康之關係，執行顯有困難者，或易服社
    會勞動，難收矯正之效或難以維持法秩序者，不適用之，同
    條第4項亦定有明文。上開易刑處分之否准，係法律賦予檢
    察官指揮執行時之裁量權限，執行檢察官自得考量受刑人之
    實際情況，是否有難收矯正之效或難以維持法秩序，以作為
    其裁量是否准予易科罰金或易服社會勞動之憑據，非謂一經
    判決宣告易科罰金之折算標準，執行檢察官即應為易科罰金
    或易服社會勞動之易刑處分。又所謂「難收矯正之效」及「
    難以維持法秩序」，乃立法者賦與執行檢察官得依具體個案
    ，考量犯罪特性、情節及受刑人個人特殊事由，審酌應否准
    予易刑處分之裁量權，檢察官就此項裁量權之行使，僅於發
    生裁量瑕疵之情況，法院始有介入審查之必要，倘檢察官之
    執行指揮，其程序上已給予受刑人就其個人特殊事由陳述意
    見之機會（包括在檢察官未傳喚受刑人，或已傳喚受刑人但
    受刑人尚未到案前，受刑人先行提出易科罰金聲請等情形）
    ，實體上並已就包含受刑人所陳述關於其個人特殊事由在內
    之刑法第41條第1項但書或第4項所指情形予以衡酌考量，則
    難認其裁量權之行使有何違法或不當可言。易言之，執行檢
    察官就受刑人是否確因易科罰金或易服社會勞動，而有難收
    矯正之效，或難以維持法秩序之情事，有裁量判斷之權限，
    法院僅得審查檢察官裁量時其判斷之程序有無違背法令、事
    實認定有無錯誤、其審認之事實與刑法第41條第1項但書、
    第4項之裁量要件有無合理關連、有無逾越或超過法律規定
    之範圍等問題，原則上不宜自行代替檢察官判斷受刑人有無
    上開情事。倘執行檢察官經綜合評價、衡酌後，仍認受刑人
    有上開不適宜為易刑處分之情形，而為否准受刑人易科罰金
    或易服社會勞動之執行命令，則屬執行檢察官裁量權之合法
    行使範圍，自不得任意指為違法或不當（最高法院110年度
    台抗字第1188號裁定意旨參照）。
四、經查：
㈠、本件受刑人因犯酒駕公共危險罪，經法院判處有期徒刑6月，
    如易科罰金，以1,000元折算1日確定，依法即應執行，抗告
    意旨否認受刑人係「故意」酒後駕車乙節，係爭執經判決確
    定之犯罪事實，所涉為確定判決有無再審事由，核與執行指
    揮是否適法允當無關。臺北地檢署檢察官於111年7月14日製
    發111年度執字第3367號執行傳票（命令），其上除記載受
    刑人應於111年8月2日上午10時至臺北地檢署報到，為入監
    服刑案件外，同時在「應執行刑罰欄位」記載「有期徒刑六
    月，如准易科罰金以新台幣1000元折算一日」，並緊接蓋有
    「本件應到署聲請」字樣戳記，且於注意事項欄第六點載明
    ：聲請易科罰金時，請參考附件之聲請易科罰金須知，備妥
    執行困難之證明文件，親自來本署辦理」，有該執行傳票影
    本可稽（附於本院卷第43頁)；又受刑人於上開應到案日前
    ，先於111年7月21日以刑事陳報狀檢附相關事證聲請易科罰
    金，經臺北地檢署於111年7月25日以北檢邦寬111執聲他134
    4字第1119064964號函覆：「本件為臺端第4次犯公共危險，
    業經本署檢察官審核，認本件不准易科罰金，所請礙難准許
    。」有該刑事陳報狀及該臺北地檢署函在卷可稽（附於111
    年度執聲他字第1344號卷、本院卷第45頁）；又受刑人111
    年8月2日上午11時10分至臺北地檢署執行科報到，經檢察官
    訊問，受刑人表示：「我希望服社會勞動，我母親血癌，已
    經8年這2個月開始嚴重，被感染了。」檢察官告以：「依照
    你的前科紀錄105、106、107及今年陸續有被酒駕判刑紀錄
    ，最後一次酒測質（值）高達0.43，有何意見？」受刑人答
    稱：「我是宿醉，前3次是在工地跟工人吃酒類食品，在車
    上休息一下就開車，這次是因為加班到9點半，想說沒有醉
    了要回家照顧太太。」於訊末則詢以：「還有何意見？」，
    則覆以：「我家裡不用通知相關單位關懷。」檢官官訊畢後
    始諭知：「被告4犯，且第4犯酒測值仍高達0.43，如不入監
    ，難收矯正之效及社會秩序，今日將發監執行。」等執行過
    程，有執行筆錄可稽（附於111年度執字第3367號卷），並
    經本院核閱無訛；參以抗告人抗告意旨亦自陳於111年7月21
    日遞交聲請易科罰金聲請狀並檢附證明文件，於111年8月2
    日上午到案，口頭向檢察官聲請自願易服社會勞動，並提交
    易服社會勞動申請相關書面資料等語（參本院卷第21頁）。
    據上，足認本件檢察官否准受刑人聲請易科罰金及易服社會
    勞動，令其入監服刑，於作成該執行指揮之處分前，已給予
    受刑人充分陳述意見之機會，並聽取受刑人關於如何執行之
    意見，且通知受刑人使其知悉執行指揮之方法及其內容，檢
    察官指揮執行之決定，亦已附理由通知受刑人，程序上尚屬
    正當。
㈡、受刑人是否有「如易科罰金則難收矯正之效或難以維持法秩
    序」之情狀，應由執行檢察官依具體個案判斷之，為避免各
    地方檢察署就酒駕再犯之發監標準寬嚴不一而衍生違反公平
    原則之疑慮，臺灣高等檢察署（下稱高檢署）固曾於102年6
    月間研議統一酒駕再犯發監標準之原則，即：被告5年內3犯
    刑法第185條之3第1項之罪者，原則上不准易科罰金，但有
    下列情形之一者，執行檢察官得斟酌個案情況考量是否准予
    易科罰金：1.被告係單純食用含有酒精之食物（如：薑母鴨
    、麻油雞、燒酒雞），而無飲酒之行為。2.吐氣酒精濃度低
    於0.55mg/l，且未發生交通事故或異常駕駛行為。3.本案犯
    罪時間距離前次違反刑法第l85條之3第1項之罪之犯罪時間
    已逾3年。4.有事實足認被告已因本案開始接受酒癮戒癮治
    療。5.有其他事由足認易科罰金已可收矯正之效或維持法秩
    序，並將研議結果函報法務部備查及發函各地方檢察署作為
    執行參考標準，此有臺灣高檢署102年6月26日檢執甲字第10
    200075190號函可考（附於本院卷第173頁）。然為加強取締
    酒後駕車行為，高檢署嗣後再將上開不准易科罰金之標準修
    正為有下列情形之一者，應予審酌是否屬於刑法第41條第1
    項但書所定「難收矯正之效或難以維持法秩序之情形」，而
    不准易科罰金：1.酒駕犯罪經查獲3犯（含）以上者。2.酒
    測值超過法定刑罰標準，並對公共安全有具體危險者。3.綜
    合卷證，依個案情節（例如酒駕併有重大妨害公務等事實）
    ，其他認易科罰金難收矯正之效或難以維持法秩序者，並以
    111年2月23日檢執甲字第11100017350號函報法務部准予備
    查後，由各級檢察署遵照辦理，此有該函文在卷可稽（附於
    本院卷第171頁）。是以前開標準既經修正，衡諸上開公布
    在後之審查標準尚屬明確，且符合公平原則，亦未限制執行
    檢察官於犯罪情節較輕之情形可以例外准予易科罰金，並無
    過度剝奪各級執行檢察官視個案裁量之空間，基於公平原則
    ，自得以前開公布在後之函示內容，作為檢察官執行個案時
    之參考依據。
㈢、而查受刑人前於：⒈105年6月15日酒後駕車，測得其吐氣所含
    酒精濃度達每公升0.72毫克，經臺灣新北地方檢察署檢察官以
    105年度速偵字第2790號為緩起訴處分，緩起訴期間自105年
    7月5日起至106年7月4日止，並應向國庫支付7萬元確定，受
    刑人嗣已履行完成；⒉106年6月3日酒後駕車，測得其吐氣所
    含酒精濃度達每公升0.37毫克，經臺灣士林地方法院以106年
    度士交簡字第690號判決判處有期徒刑3月，併科罰金2萬元
    確定，受刑人嗣以易科罰金方式執行完畢；⒊107年4月13日
    酒後駕車，測得其吐氣所含酒精濃度達每公升0.73毫克，經臺
    灣臺北地方法院以107年度交簡字第877號判決判處有期徒刑
    5月確定，受刑人嗣以易科罰金方式執行完畢等情，有該等
    案件之緩起訴處分書、聲請簡易判決處刑書、判決及本院被
    告前案紀錄表在卷可按。嗣受刑人又於111年4月13日為本件
    酒後駕車犯行，測得其吐氣所含酒精濃度達每公升0.43毫克，
    足認本件受刑人係第四次犯酒後駕車犯行，本次犯行並係於
    五年內第三犯，合於前揭高檢署所定「酒駕犯罪經查獲3犯
    （含）以上者，應審酌是否已屬難收矯正之效或難以維持法
    秩序之情形，而不應准許易科罰金。又本件測得受刑人呼氣
    酒精濃度為每公升0.43毫克，已超過刑法第185條之3第1款
    所定不能安全駕駛動力交通工具之呼氣濃度每公升0.25毫克
    將近2倍，違規情節非輕，參以受刑人因酒駕違規遭吊銷駕
    駛執照，為取得12次酒癮評估治療之完成證明，俾能申請重
    新考領駕駛執照，始於111年1月7日前往馬偕紀念醫院就醫
    ，經診斷為「酒精濫用，伴有酒精導致之疾患」，並自同日
    起開始在該院自費進行酒癮治療，然受刑人明知自身罹有酒
    癮，且迄至本案酒駕犯行發生時，雖於111年1月7日、2月11
    日、3月4日、4月1日就診（此有抗告人提出之該院診斷證明
    書、酒癮治療同意書、酒駕再考照自費門診出席簽到表等件
    在卷可佐，附於原審卷第15至19頁），然尚未完成療程，卻
    無法自制而再犯酒後駕車，顯見受刑人自我控制力薄弱，監
    所外之酒癮戒癮療程無法對受刑人發生遏阻受刑人再次違法
    酒後駕車之效，倘若准予易科罰金，確有難收矯正之效及難
    以維持法秩序之情事。是以，執行檢察官以受刑人為四犯，
    且遭查獲時酒測呼氣酒精濃度高達每公升0.43毫克，依職權
    經綜合考量後，認受刑人不適宜為易刑處分，否准受刑人之
    易科罰金、易服社會勞動聲請，將受刑人發監執行，所持理
    由核與刑法第41條第1項但書、第4項之裁量要件具有合理關
    連、並無逾越或超過法律規定之範圍，應屬執行檢察官裁量
    權之合法行使，自不得將該執行指揮任意指為違法或不當。
㈣、抗告意旨仍執陳詞指摘本件執行程序不當，不符高檢署於102
    年訂立之發監標準，檢察官未為合義務之裁量云云，均非可
    採，已於前述。至於抗告意旨另稱受刑人之家庭情況等情，
    核與刑法第41條第1項但書規定「難收矯正之效」或「難以
    維持法秩序」之認定無涉，倘受刑人有重大或特殊事故，而
    有返家探視之必要，應循監獄行刑法之相關規定辦理申請，
    亦非得主張易科罰金之適法理由，無從憑此而認檢察官之執
    行指揮有何不當。　　　　
五、據上，原裁定以本案檢察官執行之指揮核無不當，抗告人之
     聲明異議，並無理由，予以駁回，並無不合，抗告意旨指
    摘原裁定違誤，核無理由，本件抗告應予駁回。
據上論斷，應依刑事訴訟法第412 條，裁定如主文。
中　　華　　民　　國　　111 　年　　 10 　　月　　17　日
                    刑事第二十庭  審判長法　官  吳淑惠
                                        法　官  王惟琪
                                        法　官  吳祚丞
以上正本證明與原本無異。
不得再抗告。
                                        書記官  楊宜蒨
中　　華　　民　　國　　111 　年　　10　　月　　18　　日